【裁判字號】    92,易,272
【裁判日期】    920812
【裁判案由】    偽造文書
【裁判全文】
臺灣桃園地方法院刑事判決                          九十二年度易字第二七二號
    公  訴  人  臺灣桃園地方法院檢察署檢察官
    被      告  乙○○
                丙○○○○Ｔ.
    右二人共同
    選任辯護人  陳彥希律師
                莊植寧律師
右列被告因偽造文書案件，經檢察官提起公訴（九十年度偵字第二一三二六號），本
院判決如左：
    主  文
乙○○、丙○○○○，均無罪。
    理  由
一、公訴意旨略以：緣丁○○商汎沃科技國際股份有限公司（ＦＵＮＷＯＲＬＤ  Ａ
    . Ｇ. 以下稱丁○○汎沃公司）代表人歐喬夫（Ｊｏｓｅｆ  Ｏｈｌｉｎｇｅ）
    因與被告丙○○○○（Ｔｈｏｍａｓ  Ｔｏｌ）等人於民國八十八年間同意共同
    出資在臺灣成立「汎沃科技股份有限公司」（ＦＵＮＷＯＲＤ  ＡＳＩＡ，以下
    稱臺灣汎沃公司），並均委任臺灣之資誠會計師事務所辦理有關外僑投資及公司
    設立登記之相關事項。詎於八十九年三月三日，丙○○○○與另共同投資該臺灣
    汎沃公司之股東即被告乙○○竟基於共同概括犯意之聯絡，因資誠會計師事務所
    承辦該案之己○○與戊○○皆誤以為其二人已得出資達該公司資本額百分之五十
    一之丁○○汎沃公司完全授權，而由乙○○於不知情之戊○○與己○○與之確認
    臺灣汎沃公司股份比例及董事名單及何人擔任董事長之時，指示將原訂由奧利地
    汎沃公司指派卡爾賽（Ｋａｒｌ  Ｓａｌｆｉｎｇｅｒ）擔任臺灣汎沃公司之董
    事長，更換為由丙○○○○擔任臺灣汎沃公司之董事長，故戊○○與己○○等資
    誠會計師事務所人員因而據以製作八十九年二月二十三日臺灣汎沃公司之董事會
    選舉丙○○○○擔任董事長之內容不實之董事會議事錄，且其後復於丙○○○○
    與乙○○指示下，資誠會計師事務所人員又製作八十九年三月三十一日將原訂臺
    灣汎沃公司所設地址由「桃園縣桃園市○○路八八八號五樓之三」改為「桃園縣
    桃園市○○里○○街五十號」之不實之董事會議事錄，並再由資誠會計師事務所
    人員先後於八十九年三月初及四月初分別以之向經濟部中部辦公室辦理公司設立
    登記及變更公司地址之登記，因使該管公務員將此由丙○○○○擔任董事長及臺
    灣汎沃公司地址變更之不實事項登載於其職掌之公文書，致生損害於丁○○汎沃
    公司與政府主管機關對於公司登記管理之正確性。因認被告二人涉有刑法第二百
    十四條之使公務員登載不實罪嫌。
二、按犯罪事實，應依證據認定之，無證據不得推定其犯罪事實；不能證明被告犯罪
    者，應諭知無罪之判決，刑事訴訟法第一百五十四條、第三百零一條第一項分別
    定有明文；而事實之認定，應憑證據，如未能發現相當證據，或證據不足以證明
    ，自不能以推測或擬制之方法，為裁判基礎；倘積極證據不足為不利於被告事實
    之認定，即應為有利於被告之認定，更不必有何有利之證據（最高法院四十年臺
    上字第八六號、三十年上字第八一六號判例意旨參照）。
三、公訴意旨被告涉有右揭之犯行，無非係以告訴人丁○○汎沃公司之指訴、證人蘇
    淑玲、戊○○之證詞、及卷附相關登記文件資料等為據。惟查：
（一）資誠會計師事務所人員於八十九年三月八日向經濟部中部辦公室辦理本件臺灣
      汎沃公司之設立登記事宜時，將「丙○○○○」辦理登記為臺灣汎沃之董事長
      ；另在八十九年四月十日向經濟部中部辦公室申請登記將臺灣汎沃公司之地址
      辦理變更登記為「桃園縣桃園市○○里○○街五十號」之事實，固有經濟部中
      部辦公室九十二年四月九日以經（九二）中辦三字0000000000函覆
      之相關設立登記及變更登記資料附於本院卷可稽。惟按刑法第二百十四條之使
      公務員登載不實罪，依最高法院七十年度台上字第三八二一號判例意旨，限於
      行為人對於所登載之事項，「確知其非實在」，向公務員為虛偽之聲明，利用
      公務員不知其事項之不實而登載於職務上掌管之文書始屬之，此觀諸刑法第二
      百十四條之規定：「明知為不實之事項，而使公務員登載於職務上所掌之公文
      書，足以生損害於公眾或他人」亦甚明。是本件應探究者為：在資誠會計師事
      務所人員於八十九年三月初辦理臺灣汎沃公司之設立登記事宜之前，該公司之
      董事長人選是否即已確定？於辦理設立登記時，被告二人是否「明知」丁○○
      汎沃公司方面（臺灣汎沃公司之最大持股者）並無意選任被告丙○○○○為董
      事長，而仍要求資誠會計師事務所人員將丙○○○○列為公司董事長？丁○○
      汎沃公司人員對於被告丙○○○○被登記為臺灣汎沃公司之董事長乙事，是否
      全然不知？被告有無權限將公司之地址辦理變更登記為「桃園縣桃園市○○里
      ○○街五十號」？以下分段說明之。
（二）臺灣汎沃公司設立登記前，該公司之董事長人選其實並未確定
    １、證人己○○（資誠會計師事務所負責處理本件臺灣汎沃公司設立事宜）雖證
        稱：於八十八年九月間伊有與丙○○○○、卡爾賽、及丁○○汎沃公司派來
        之甲○（Ｍａｇ．ＡｎｔｏｎＨｏｃｈｔｌ）在資誠會計師事務所開會，初
        步結論是要讓丁○○汎沃公司指定之「卡爾賽」擔任臺灣汎沃公司之董事長
        等語，並有該次會議記錄手稿（附於偵卷第一二六頁）可稽，惟關於該次結
        論是否為最後確認的名單，證人己○○則證稱：「我在當場聽認為還沒有（
        確認），他們有提到出資額的部分可能會變動，另外他們提到卓（鴻圖）要
        當廠長，．．．當時感覺上只是暫定」等語（見本院九十二年五月二日訊問
        筆錄）；另證人戊○○（資誠會計師事務所負責辦理本件臺灣汎沃公司設立
        登記事宜）亦證稱：「（問：據你了解臺灣汎沃公司原來設定的董事長人選
        是誰？）我從未收到確定的名單」、「（問：何以說從未收到確認的名單？
        ）中間他們曾多次提及有不同人選」、「從來沒有確定的人選，他們一直在
        更動。」等語（見本院卷九十年五月二日訊問筆錄）。
    ２、附於偵卷第十五頁，丁○○汎沃公司人員甲○與資誠會計師事務所人員於八
        十八年七月十六日互相通信之E－MAIL中，甲○寫道：「Now Funworld wan-
        ts to establish together with Ms. Thomas Tol in Taiwan a Company
        for the asian market.」、「Chief Executive Officers of the new
        company will be Thomas Tol,Karl Salfinger or Josef Ohlinger.」、「
        If Thomas Tol is finishing his fnuction as Chief Executive Office-
        rs, Funworld also has the right to pick up his shares...」等語，而
        證人己○○於偵訊時亦證稱：「在會議中（指上述八十八年九月卡爾賽、甲○來台在資誠會計師事務所開會）討論時，他們有提出，當時確實提出湯姆
        士擔任公司負責人」等語（見偵卷第一三四頁），足見被告丙○○○○，於
        公司成立之初或於前述卡爾賽、甲○來台討論的會議中，均有被考慮為執行
        總裁（Chief Executive Officer，簡稱ＣＥＯ）或董事長（Chairman）之
        人選。
    ３、另依附於偵卷第七十三頁於八十八年十一月十日戊○○與丁○○汎沃公司財
        務長彼得（Ｖｉｄｏｕｎｉｇ  Ｐｅｔｅｒ）互相通信之E－MAIL 中，彼得
        寫道：「Please let me inform you, that mr. salfingr will be the
        director for funworld asia, " we dicided yesterday". Please send
        me all information you need. Please inform thomas thol too.」依上
        文觀之，此次通信之時間在八十八年十一月間（顯在八十八年九月甲○和卡
        爾賽來台開會之後），而通信內容則謂：我們「昨天決定」讓卡爾賽擔任臺
        灣汎沃公司的董事，請通知丙○○○○等語，益足證人己○○、戊○○證述
        之情應為實在。
    ４、依上情參互以觀，本院認即使八十八年九月中旬丙○○○○、卡爾賽、及甲○在資誠會計師事務所開會時，初步討論要讓「卡爾賽」擔任臺灣汎沃公司
        之董事長，然其實僅係暫定而非確定之結論，董事長或ＣＥＯ的人選其實仍
        有變動可能性。
（三）於資誠會計師事務所人員辦理臺灣汎沃公司之設立登記事宜時，被告二人對於
      丁○○汎沃公司方面仍認定「卡爾賽」為臺灣汎沃公司之董事長乙節應不知情
      。而丁○○汎沃公司人員於被告丙○○○○被登記為臺灣汎沃公司之董事長後
      ，應亦知上情，然迄至八十九年底均未為任何否定之意思表示，理由如下：
    １、自前述八十八年九月會議後，關於辦理設立臺灣汎沃公司之程序，應如何確
        定董、監事名單乙節，被告、告訴人（即丁○○汎沃公司人員）與負責辦理
        之資誠會計師事務所人員間，顯然在認知和聯繫上產生落差，情形如下：
    （１）據證人資誠會計師事務所人員即己○○證稱：「（問：在八十八年九月十
          五日後，妳有無再跟汎沃公司丁○○股東聯絡或文件往返？）我沒有，我
          有請戊○○跟丁○○方面聯絡文件的取得」、「（問：在設立登記送件前
          你們是否有將確定的董監事名單傳真到丁○○確認？）沒有」、「既然（
          董監名單有二種版本，為何沒向丁○○求證？）因為時間來不及，且我們
          有跟丙○○○○確認」、「我的理解是丙○○○○作為窗口，應該由他和
          丁○○確認，而不是由我確認，另由偵卷第一二一頁最上方的字顯示，湯
          姆士．陶應有將八十九年三月三日所列（董監）名單傳真給丁○○確認」
          （以上見本院九十二年五月二日訊問筆錄）、「（問：是否文件、金錢都
          到資誠後，資誠應跟各股東確認董監名單及董事長人選？）如果股東眾多
          ，我們無法一一確認，通常我們希望每一個案子都有一指定窗口可供我們
          聯繫」、「（問：為何妳理解的是丁○○方面以湯姆士為窗口？）（八十
          八年九月十三日之）會議有提到，當時我們在談論到事情如何聯繫時，湯
          姆士就用一個很可愛的動作比自己，其他人點頭」、「（問：為何八十九
          年三月三日前妳指示張泌莉和乙○○聯絡確認董監名單？）我當時應是指
          示戊○○與丙○○○○聯絡，至於有一些細節若聯絡不上丙○○○○，就
          跟乙○○聯絡，當時張泌莉是戊○○的代理」。而證人張泌莉則證稱：「
          （問：八十九年三月二日為何會跟乙○○聯絡？）應是蘇協理（指己○○
          ）指示。」、「（問：資誠在處理外人投資公司設立時確認程序為何？）
          這個案件我只是代理戊○○幾天，該案確認我不了解」、「（問：在八十
          九年三月三日妳草擬董監名單前，妳知否汎沃公司選定董事長是何人？）
          不知道」、「（妳是否曾和丁○○方面汎沃公司的人聯繫過？）沒有」、
          「（問：在辦理期間有無傳真任何文件到丁○○？）沒有」（以上見本院
          九十二年五月二十一日訊問筆錄）。另證人戊○○證稱：「（問：是否有
          將偵卷第一一一頁文件＜即送件登記之董監持股名單＞，傳真給丁○○的
          其他股東確認？）沒有」、「（問：為什麼沒有把這麼重要的文件，傳真
          給每位股東確認？）選任董事或董事長是股東間的責任，我們只是受委託
          ，呈報經濟部登記」、「我從同事知道（名單）有變動，我認為他們二人
          （指被告二人）是窗口」等語（見本院九十二年五月二日訊問筆錄）。
    （２）惟告訴人即丁○○汎沃公司方面，證人歐喬夫證稱：「（問：在臺灣汎沃
          公司成立期間，是否丁○○汎沃方面有與資誠事務所聯繫設立事宜？）有
          ，一切聯絡是由甲○聯絡」；證人甲○則證稱：「（問：在一九九九年九
          月與資誠人員開會時，是否有告訴資誠由誰代表作為與資誠聯絡的窗口？
          ）沒有，如果有任何問題可與我聯繫」等語（見本院九十二年五月二十一
          日訊問筆錄），其二人顯然並不認為丙○○○○係作為可代表丁○○汎沃
          公司聯絡的窗口。
    （３）被告二人亦均否認係作為丁○○汎沃公司之聯絡窗口，其二人雖坦承有收
          到前述（偵卷第一一一頁）資誠會計師事務所所傳真之八十九年三月六日
          新董監名單，被告丙○○○○並簽名回傳，惟被告乙○○供稱：因負責人
          必須在臺灣有地址，故伊在電話中告訴資誠的人負責人寫湯姆士，這是伊
          個人的意見，伊並未說伊代表所有股東，伊認為資誠人員除跟伊談外，應
          會徵詢其他股東意見。另被告丙○○○○亦供稱：前述資誠會計師事務所
          傳真給伊的新董監名單只是讓伊確定，伊認為資誠是丁○○汎沃公司的合
          法代表，資誠作為丁○○汎沃的代表要伊對此名單表示同意，如果同意就
          簽署寄回等語（以上見九十二年七月二十五日審判筆錄）。
    （４）證人戊○○於本院訊問證稱：「（問：提示偵卷第一一一頁董監名單，你
          傳真給丙○○○○時，你與他對話內容？）我們要他把文件確認回傳給我
          們」、「（問：你當時在電話中有告訴丙○○○○要他代表全部投資人確
          認此份名單？）沒有」、「（問：既然沒有委任狀，電話交談中亦未說，
          你如何認定丙○○○○可以全權代表丁○○股東？）我沒有認定，是蘇淑
          苓指示要我傳真文件向他確認」。
    （５）附於偵卷第一二一頁文件係資誠會計師事務所於八十九年三月三日所製作
          之新董監名單，被告丙○○○○供稱：伊有將該份文件傳真給丁○○汎沃
          公司人員，此有該份文件上以手寫之「Please forward to Karl.Josef」
          等語為證，該份文件係由證人己○○（非告訴人或被告）於偵查中連同其
          餘文件一併提出予檢察官，應認具有相當真實性。是被告湯姆士即已將上
          述八十九年三月三日之名單傳真至丁○○，則其辯稱：「因為我已經把三
          月三日的名單傳給丁○○，因此我沒有理由懷疑這其中會出狀況」等語（
          見本院九十二年七月二十五日審判筆錄），即非無可採，再揆諸前開說明
          ，告訴人、被告、和資誠會計師事務所三方既有如上述認知歧異，則衡情
          ，被告二人對於丁○○汎沃公司方面仍認定「卡爾賽」為臺灣汎沃公司之
          董事長和ＣＥＯ乙節應不知情。
    ２、雖證人戊○○證稱伊未對乙○○稱負責人須在台灣有地址等語，然證人己○○曾證稱：於八十八年九月間在資誠會計師事務所開會時，他們（指甲○、
        卡爾賽等與會者）當時有一錯誤觀念認為公司負責人須有臺灣的居留證，她
        有解釋不需要」等語（見本院九十二年五月二日訊問筆錄），惟查，該次會
        議中被告乙○○並未在場，其非必得知董事長並無上述限制及該次會議中暫
        定由卡爾賽擔任董事長之情，按九十年十一月十二日修正前之公司法第二百
        零八條第五項規定：「董事長及副董事長均須有中華民國國籍，並在國內有
        住所」，從而，本院認為被告乙○○亦產生同樣之誤認情形，非無可能，其
        因誤認而推被告丙○○○○擔任董事長，尚難認其有使公務員登載不實之犯
        意。
    ３、依證人己○○於本院九十二年五月二十一日所庭呈之Ａ份文件（置於本院卷
        後之牛皮紙袋內）第二頁文件所示，丁○○汎沃公司人員甲○與資誠會計師
        事務所人員互相通信之E－MAIL中，甲○寫道：「We got a fax from Mr.
        Thol,Where Mr.Salfinger is listed as chairman an CEO,but his name
        and function is crossed out」，依上述文件內容，告訴人代理人稱被告
        丙○○○○完全未知會丁○○汎沃公司卡爾賽並非董事長乙節，是否實在，
        實值懷疑。又證人歐喬夫在本院訊問時證稱：原在丁○○汎沃公司做行銷的
        Ｐｕｒｇｉ  Ｈｉｔｚｅｎｂｅｎｇｅｒ（人名），於二千年（即八十九年
        ）夏天來臺灣，她負責兩邊聯絡及溝通等語（見本院九十二年五月二十一日
        訊問筆錄），本院認丁○○汎沃公司既有派人員至臺灣處理兩邊之聯絡溝通
        事宜，衡情至八十九年夏天時，丁○○汎沃公司方面更應已知臺灣汎沃公司
        的董事長為被告丙○○○○，惟證人己○○證稱：「（問：公司設立期間一
        直到設立完成後，丁○○公司的人都一直未再與妳們聯絡過？）沒有」、「
        （問：有沒有人跟妳反應董事長登記錯誤的問題？）沒有」，是堪認告訴人
        方面雖知上情，然迄至八十九年底均並未提出任何否定之意思表示，甚且於
        八十九年七月間猶與被告丙○○○○合資再新設「汎沃國際網路股份有限公
        司」，亦由被告丙○○○○擔任董事長（此為證人歐喬夫所是承，見本院九
十二年五月二十一日訊問筆錄）。再查被告丙○○○○長年居住於臺灣，而
        前述其餘董事長之可能人選卡爾賽、歐喬夫則均未居住在臺之事實，除有被
        告丙○○○○之居留證影本在卷可憑外，亦為告訴人所不爭執，故關於臺灣
        汎沃公司之實際業務經營，衡情，應係由被告丙○○○○為實際主要之負責
        經營者，從而，由丙○○○○擔任臺灣汎沃公司之董事長，自係符合常情且
        屬相當可能之選擇，告訴人丁○○汎沃公司於嗣後否認知情，並提出本件告
        訴，尚難遽採。
    ４、告訴人代理人雖提出（附於本院卷告證１０）之會議記錄欲證明，被告丙○○○○於九十年一月十八日之該次會議中對董事會成員訛稱：「chairman
        Karl Salfinger, CEO Thomas Tol」（董事長是卡爾賽，丙○○○○為ＣＥ
        Ｏ），惟被告丙○○○○否認前開會議記錄內容之真正，其供稱：「（該）
        會議記錄是秘書傳真給我訂正，在二００一年一月二十九日，內容是請我訂
        正後再回傳，我當時回傳有明確標示我是董事長和ＣＥＯ」等語。關於該事
        ，本院認在歐美外國實務，公司並無「董事長」之職銜，而係以「ＣＥＯ」
        作為負責經營公司或業務執行之最高機關的事實，告訴代理人與被告辯護人
        均未爭執，換言之，擔任「ＣＥＯ」在甲○、卡爾賽等人觀念中，應是最重
        要能掌握公司營運之職務，而依前述（附於偵卷第一一五頁）八十八年九月
        中旬甲○、卡爾賽、丙○○○○於資誠會計師事務所會議之暫定結論，亦係
        由卡爾賽擔任「Chairman及ＣＥＯ」，苟於九十年一月十八日該次董事會議
        中，被告丙○○○○有意欺騙或矇蔽在場丁○○汎沃公司人員，焉有可能仍
        稱自己為「ＣＥＯ」（蓋此已與八十八年九月中旬暫定之人選為卡爾賽不同
        ），從而，被告丙○○○○之供詞，或非無據，上述會議記錄並不足為被告
        丙○○○○有意欺騙丁○○汎沃公司人員之不利證明。
（四）依證人己○○之證詞，臺灣汎沃公司之地址於八十八年九月間在資誠會計師事
      務所之會議中，已授權由乙○○決定。
      證人己○○證稱：「（臺灣汎沃公司地址在八十八年九月會議中）是授權卓（
      鴻圖）決定，丁○○來開會的人開會時有授權」等語（見本院九十二年五月二
  日訊問筆錄），核與證人己○○所提出之會議手稿（附於偵卷第一二六頁）其
      上關於營業地點之記載「營業地點－詢問Mr.Thomas Tol,Mr.卓，工業區，長
      榮矽谷電子專業區」等語相符，是在該次會議中，甲○、卡爾賽等人既已授權
      被告乙○○決定公司地址，被告對於臺灣汎沃公司地址，應有最終決定權。依
      被告乙○○供稱：變更登記地址是為了申請營利事業登記證方便等語（見本院
      九十二年七月二十五日訊問筆錄），是應認被告係屬有權將公司之地址辦理變
      更登記為「桃園縣桃園市○○里○○街五十號」，公訴意旨容有誤會。
四、綜上，由於資誠會計師事務所人員辦理臺灣汎沃公司之設立登記事宜時，與被告
    及告訴人方面對於應如何確定董、監事名單乙節，產生認知之歧異，被告二人對
    於丁○○汎沃公司方面仍認定「卡爾賽」為臺灣汎沃公司之董事長乙節應不知情
    ，而丁○○汎沃公司人員於被告丙○○○○被登記為臺灣汎沃公司之董事長後，
    應亦知上情，然亦未為任何否定之意思表示，又被告二人既已被授權決定公司之
    地址，自難遽對被告二人逕以刑法第二百十四條之罪相繩。本件公訴人所依憑之
    上述證據，在客觀上並未達於通常一般之人均不致於有所懷疑而確信被告等人確
    犯有起訴罪名之程度，本件既仍有合理懷疑之存在，即無從為被告二人有罪之認
    定。此外，復查無其他積極證據，足證被告二人有前開公訴人所指述之犯行，自
    不能證明渠等犯罪，應為無罪判決之諭知。
據上論斷，應依刑事訴訟法第三百零一條第一項，判決如主文。
本案經檢察官張啟聰到庭執行職務
中        華        民        國      九十二    年    八   月  十二  日
                                      臺灣桃園地方法院刑事第六庭
                                              法  官 林  曉  芳
右正本證明與原本無異。
如不服本判決，應於判決送達後十日內向本院提出上訴狀( 應附繕本 )，上訴於
臺灣高等法院。
                                              書記官 賴  朱  梅
中        華        民        國      九十二    年    八   月  十四  日


司法院資訊處製作；財團法人民間司法改革基金會備份。
